臺灣高等法院臺中分院民事判決　九十年度上字第二一五號
　　　上　訴　人　財團法人南投天寶宮
　　　法定代理人　丙○○
　　　上　訴　人　甲○○
　　　被　上訴人　丁○○
　　　被　上訴人　乙○○
右當事人間損害賠償事件，上訴人對於中華民國九十年二月十六日臺灣南投地方法院
八十九年訴字第二號第一審判決提起上訴，本院判決如左：
      主      文
原判決不利於上訴人部分暨訴訟費用之裁判均廢棄。
右廢棄部分，被上訴人在第一審之訴及假執行之聲請均駁回。
第一、二審訴訟費用由被上訴人共同負擔。
      事實及理由
一、本件上訴人財團法人南投天寶宮之原法定代理人李庭墨業已卸任，由丙○○接任
    董事長職務，是法定代理人應由丙○○承受（上訴人誤載為承當），核無不合，
    先予陳明。
二、被上訴人於原審起訴主張：坐落南投市○○段二六二之一及二六二之四地號之土
    地原屬於山坡地，其上有上訴人財團法人南投天寶宮（下稱天寶宮）未改建前之
　　廟宇建築於該處。而被上訴人謝美汝、乙○○所有坐落於同段九八○─六三及九
　　八○─六四號（原屬山坡地）即門牌號碼為南投市鄉○○里二巷一號及同巷
　　二號之建築物，則緊鄰於原天寶宮廟宇後方，天寶宮為改建舊廟宇，本應注意在
　　山坡地開發建築工程時，應先擬具水土保持計劃，送請有關機關審核，以利山坡
　　地之保持及利用，然上訴人財團法人南投天寶宮卻未依規定為之，於民國八十六
　　年二月間，委請訴外人高億營造有限公司（下稱高億公司）擅自於上開地點，將
　　原先約有十一公尺高之坡度，予以開挖剷平，又高億營造有限公司係承攬上訴人
　　天寶宮改建工程之承攬人，上訴人甲○○則係該工程之設計及監造建築師，依建
　　築師法第十九條之規定，應負責該工程之設計及監督工程施工之責任，惟其二人
　　於營造上開建築物時，故意違背擋土設備於挖土深度在一‧五公尺以上者，除地
　　質良好，不致發生崩塌或周圍狀況無安全之慮者外，應有適當之擋土設備及建築
　　物基礎開挖時，在靠近鄰房挖土，深度超過其基礎時，一般土壤之邊坡，不得大
　　於橫一與豎一之比，如為疏鬆土壤，應以圓弧分析法，設計其邊坡暨擋土設施開
　　發基礎時，應以擋土版與支撐或板樁與支撐，以保護開挖面之穩定，使不致崩塌
　　或移動等建築技術成規，濫行開挖及未經報准開工即先行施工，加上工程品質粗
　　糙，分六段施工之工程連接，導致位於天寶宮後方即名人山水社區之路面嚴重龜
　　裂，使被上訴人房屋之屋樑及地板均嚴重龜裂，雖經伊二人於發函告知，惟上訴
　　人等人卻一再虛應了事，致龜裂現象一再惡化；訴外人高億公司因進行定作工程
　　導致鄰地之被上訴人房屋受損，而該工程係依上訴人天寶宮之指示進行，依民法
　　第一百八十九條、第一百八十五條規定，上訴人天寶宮自應就被上訴人之損害負
　　賠償之責；又該擋土牆工程係由上訴人甲○○擔任工程設計及監造之建築師，其
　　本應監督訴外人高億公司按照設計圖說施工，惟竟疏未注意高億公司所營造之擋
　　土牆工程已有施工不當之事，上訴人甲○○構成侵權行為，且與訴外人高億公司
　　之加害行為，客觀上均為被上訴人房屋受損之共同原因，上訴人甲○○應與上訴
　　人天寶宮負連帶賠償被上訴人之責，為此求為判命上訴人連帶賠償修復費用及民
　　法第一百九十六條價值減損，其中給付被上訴人丁○○新台幣（下同）一百五十
　　六萬四千九百六十元，給付被上訴人乙○○一百五十五萬七千四百一十元之判決
　　。原審判決命上訴人應連帶給付被上訴人丁○○新台幣壹佰零伍萬柒仟元及上訴
　　人財團法人南投天寶宮自民國八十九年一月十三日起至清償日止，上訴人甲○○
　　自民國八十九年一月八日起至清償日止，按年息百分之五計算之利息；上訴人應
　　連帶給付被上訴人乙○○新台幣壹佰零肆萬玖仟肆佰伍拾元及上訴人財團法人南
　　投天寶宮自民國八十九年一月十三日起至清償日止，上訴人甲○○自民國八十九
　　年一月八日起至清償日止，按年息百分之五計算之利息，駁回被上訴人其餘之訴
　　（此部分未據聲明不服）；上訴人就其敗訴部分提起上訴，被上訴人聲明求為判
    決：上訴駁回。
三、上訴人則以：被上訴人房屋之龜裂並非上訴人施工所致，另上訴人於廟宇後方施
　　建駁崁，其設計及施工均合法，已由南投縣政府核發雜項執照；縱認被上訴人之
　　損害由上訴人造成，則依土木技師公會鑑定書第十一點建議改善方案及修復方式
　　之建議已提出修繕方式，並非回復不能或有重大困難，被上訴人亦未定期命上訴
　　人為回復，被上訴人應訴請上訴人回復原狀，而非逕行請求損害賠償；且被上訴
　　人早於八十六年五月十七日已知其所有房屋受有損害，然迄八十八年十二月方向
　　法院提起訴訟，則其損害賠償請求權之行使已逾二年，應已罹於消滅時效；又民
　　法第一百九十六條規定應解釋為任意規定並不排除民法第二百十三條規定之適用
　　，被上訴人於聲明中，依鑑定報告將修復費用及減損價值合併計算，顯有誤會，
　　另外被上訴人就減損價值主張由百分之三調高為百分之十五並未舉證以實其說等
　　語置辯。上訴人甲○○另以：伊僅受天寶宮委任負責天寶宮廟宇主體結構之設計
　　及監造，非本件擋土牆工程之設計及監造者，且被上訴人始終主張其之建物係因
　　天寶宮委託訴外人高億公司開挖檔土牆所造成，且造成損害之時間為八十六年五
　　月前，被上訴人建物之損害與廟宇主體結構之建造無關，亦即與上訴人無關；卷
　　附省建築師公會台中辦事處之鑑定報告未以任何科學方法進行鑑定，而僅係以目
　　測及臆測而已，應無任何參考價值；而國立中興大學土木系鑑定報告，則以客觀
　　及科學之方法進行鑑定，自以國立中興大學土木系之鑑定報告為可採等語置辯。
　　原審為前述之判決後，上訴人天寶宮提起上訴，聲明求為判決：(一)原判決主文第
　　一項、第二項、第四項、第五項所示之判決均廢棄。(二)右開廢棄部分，被上訴人
　　等之訴即假執行之聲請均應駁回。(三)上訴人等如受不利之判決願供擔保，請准免
　　為假執行。(四)第一、二審訴訟費用由被上訴人負擔。上訴人甲○○聲明求為判決
　　；(一)原判決不利於上訴人部分廢棄；(二)右廢棄部分，被上訴人在第一審之訴及假
　　執行之聲請均駁回。
四、被上訴人主張：坐落南投市○○段二六二之一及二六二之四地號之土地原屬於山
    坡地，其上有上訴人天寶宮未改建前之廟宇建築於該處。而被上訴人謝美汝、乙
　　○○所有座落於同段九八○─六三及九八○─六四號（原屬山坡地）即門牌號碼
　　為南投市鄉○○里二巷一號及同巷二號之建築物，則緊鄰於原天寶宮廟宇後
　　方，天寶宮為改建舊廟宇，於八十六年二月間，委請訴外人高億公司，上訴人甲
　　○○則係該工程之設計及監造建築師，於上開地點興建房屋、擋土牆，並挖掘被
　　上訴人房屋前面道路擋土牆地基，施工迄今等情，為兩造所不爭，復有現場照片
　　附卷可稽，堪信為真實。
五、被上訴人主張其房屋於上訴人前揭開挖行為後，其建築物主要構造包括騎樓柱、
    地板、室內牆、樑、版等均有多處裂縫，基礎不均勻沈陷，有建物照片可稽。經
    本院至現場履勘結果，亦發現被上訴人建物內牆面、樑面、柱面、天花板、地坪
    均有多處裂紋等情，亦有建物照片附於台灣省建築師公會台中辦事處建築師鑑定
    報告書內可稽。上訴人對於被上訴人前揭建物有上開瑕疵，固不爭執，惟否認係
    開挖擋土牆地基所致，是本件兩造之爭執，在於被上訴人房屋之毀損，與上訴人
    之開挖行為是否有因果關係？經查：
    (一)本件於臺灣南投地方法院檢察署偵查期間，曾由臺灣南投地方法院檢察署移送
      台灣省建築師公會台中市辦事處鑑定，該鑑定報告指稱：南投市鄉二巷一
　　　號、二號受損情形及其原因分析：「．．．天寶宮在南投市○○里○○段二六
　　　二之一、二六二之四地號建築六層寺廟，於基礎開挖時施工不慎，擋土牆設施
　　　不夠完善導致土地上方之名人社區路基側移，南鄉路二巷一、二號戶（即告訴
　　　人之房屋）建築結構產生多處裂縫．．．」、「由現場勘查名人社區內最靠近
　　　天寶宮寺廟工地二戶住宅，其建築物主要構造包括騎樓柱、地板、室內牆、樑
　　　、版等均有多處裂縫．．．第一階段施作之擋土牆無法抵抗坡地土壤之側壓而
　　　崩潰．．．造成受損戶一號、二號基礎不均勻沈陷，導致結構柱樑之龜裂」、
　　　「客觀分析天寶宮工地之擋土牆施工時由照片所示曾被順向坡土壤側壓破壞經
　　　植筋搶修加大擋土牆施工至目前已達穩定狀態，但下方之天寶宮因基礎施工，
　　　擋土牆施作之程序及工法不當導致坡底土壤鬆動，受損戶因基礎沉陷導致房屋
　　　結構裂縫」，此固有台灣省建築師公會台中辦事處台建師中市鑑字第三七九號
　　　鑑定報告書附於偵查卷可憑（節影本見原審卷四七至五六頁） 。
    (二)嗣本院再委請國立中興大學鑑定，被上訴人建物之毀損是否因上訴人天寶宮開
      挖抑或其他原因所致，經該校前往現場會勘，先進行現況之調查包括裂縫調查
      、鑑定目標傾斜測量，為求以客觀方法尋找本案鑑定目標物之破壞原因，先行
      蒐集資料，包括鑑定區開挖前、後之地形變化、鑑定物工址況及天寶宮擋土牆
      施工與鑑定目標物受損之相關性，並蒐集鑑定區開挖前（民國七十三年），及
      開挖後（民國八十年）地形航照圖作比較，以便判別土地用途改變，基地挖填
　　　方等作業，與鑑定目標物龜裂之可能相關性。進行土壤鑽探試驗（如鑑定報告
　　　照片一、二），以便判別工址土壤特性是否為影響鑑定目標物龜裂之原因，取
　　　樣位置如圖一所示。該鑽探及土壤試驗分析結果詳見（如鑑定報告附件一），
　　　包括相關之土壤試驗、地質剖面之建立、不均勻沉陷、土壤承載力之計算等。
　　　由鑑定目標物所有權人提供有關擋土牆施工與鑑定目標物龜裂受損之相關資料
　　　所示，配合上述之各項結果，判別影響鑑定目標物龜裂之原因等；並在鑑定過
　　　程中，作相關地質剖面，判斷鑑定目標物之基礎，有可能發生不均勻沈陷，由
　　　鑽孔取得土壤樣品，經單向度壓密排水試驗，求得相關之土壤參數；並計算基
　　　礎之沈陷量，以及考慮鑑定目標物之另一可能受損原因，為基礎以下土壤承載
　　　力不足所導致；特於現場取樣進行三軸試驗，得相關的土壤剪力參數，以供計
　　　算該鑑定目標物下土壤承載力等試驗；認為：
      (1)判讀航照圖之結果顯示，鑑定目標物所座落的山坡在民國八十年曾進行整地
        工程。
      (2)由地質鑽探結果及試驗結果顯示，鑑定目標物附近及下方之土堆，應經過回
        填所構成，且回填厚度不均勻，兩孔之間相差三公分以上（見鑑定報告十八
        頁之附圖）。
      (3)由三軸試驗結果計算，鑑定目標物以下土壤的允許承載力，因基礎尺寸不同
        ，而有可能影響安全性，由於未能取得原設計圖說，僅以合理假設所之結果
        供參考。
      (4)經由單向度壓密排水試驗所得之土壤參數，計算鑑定目標物以下土壤因設計
        載重所產生的壓密沈陷量，鑽孔之差異值，視基腳之大小，介於零點一四公
        分至零點零九公分之間，扭轉角為九四分之一。因此基礎產生不均勻沈陷為
        導致目標物龜裂可能原因之一。
      (5)由建物傾斜測量結果，地質鑽探剖面圖及施工現況照片判斷，鑑定目標物在
        天寶宮開挖擋土牆之過程中，可能使鑑定目標物下方之土壤，因開挖而產生
        解壓現象；該土體因傾向抵抗力下降，而產生側向位移，為鑑定目標物局部
        下陷而產生裂縫原因之二。
      (6)由照片及現場觀測到之裂縫，多為垂直於擋土牆走向，此一觀點表示裂縫的
        成長，應以地層不均勻下陷為主因，而擋土牆開挖解壓所可能發生影響應極
        為有限。
　　　有該校之鑑定報告可憑（附於本院卷證物袋外放）。
　　(三)就上開二鑑定報告為比較，台灣省建築師公會台中市辦事處鑑定，僅就雙方提
　　　供之記錄、相片勘查及分析，從鑑定目標物受損情形，路基損壞狀況，雙方提
　　　供之照片資料加以分析評估而完成（見該報告第三頁所載七，原審卷五十頁）
　　　，其鑑定過程與國立中興大學上述過程相形之下，顯得粗糙，不如國立中興大
　　　學以科學試驗及參酌航照圖為綜合判斷為可採。又依現場照片上（台灣省土木
　　　技師公會鑑定報告四─二頁、台灣省建築師公會台中市辦事處鑑定報告十七
　　　頁照片、上訴人於本院言詞辯論所提出於證物袋三張）及鑽探孔位置示意圖
　　　（國立中興大學鑑定報告第十七頁）為相互印證，被上訴人之建物前有略呈東
　　　南向西北之橫向道路，隔該數公尺道路，有與該道路平行水泥混合鵝卵石之舊
　　　有擋土牆，水泥混合鵝卵石擋土牆下方即為兩造所爭執之擋土牆開挖位置，上
　　　開照片顯示，舊有水泥混合鵝卵石擋土牆，完整並無龜裂現象，如依台灣省建
　　　築師公會台中市辦事處鑑定意見前所稱「第一階段施作之擋土牆無法抵抗坡地
　　　土壤之側壓而崩潰」，則首當其衝者，上方之舊有水泥混合鵝卵石擋土牆顯因
　　　下方土壤之開挖而解壓，必然產生龜裂現象，進而或影響上訴人所有之建物；
　　　然事實上，近在呎尺之舊有水泥混合鵝卵石擋土牆卻完整無缺，是台灣省建築
　　　師公會台中市辦事處所為鑑定為不可取，應以國立中興大學之鑑定結果為可採
　　　。況該大學亦明確指出，由照片及現場觀測到之裂縫，多為垂直於擋土牆走向
　　　，此一觀點表示裂縫的成長，應以地層不均勻下陷為主因，而擋土牆開挖解壓
　　　所可能發生影響應極為有限，益為明顯。雖被上訴人以後者之鑑定報告，其判
　　　讀航照圖認為鑑定目標物所座落的山坡在民國八十年曾進行整地工程，惟鑑定
　　　目標物早於七十九年間即已建築完成，故鑑定報告不足採云云，惟國立中興大
　　　學為求精確，乃蒐集鑑定區開挖前（民國七十三年），及開挖後（民國八十年
　　　）地形航照圖作比較，以便判別土地用途改變，基地挖填方等作業，與鑑定目
　　　標物龜裂之可能相關性，已如前述，既為「便於」判別土地用途改變及基地挖
　　　填方等作業與鑑定目標物龜裂之可能相關性而已，非為土壤取樣試驗之判斷重
　　　要基礎，且八十年曾進行整地工程更與被上訴人所指上訴人天寶宮於八十六年
　　　二月開挖（見原審卷第三頁）無關，要難據此謂國立中興大學之鑑定結果為不
　　　能採。
　　(四)上訴人天寶宮於偵查中委任台灣省土木技師公會鑑定（原審誤為台灣省建築師
　　　台中市辦事處），以本案鑑定標的物未施工前現況鑑定，故無資料可供比對，
　　　申請單位（指上訴人天寶宮）提供之工地地質鑽探報告書分析，應與淺層崩潰
　　　有關。本標的物之地質狀況應與差異性不大，而由標的物之結構性觀察，其前
　　　方陽台為懸臂式系統，以基礎性質、結構系統及測量結果和鄰屋現況比較研判
　　　，標的物現有之傾斜與損壞有部份原有者，確有可能，標的物之損壞亦可能因
　　　鄰地擋土牆開挖施工時造成土壤塌陷間接影響所致云云（參外放鑑定報告第四
　　　頁），惟其前段既具體指明其前方陽台為懸臂式系統，以基礎性質結構系統及
　　　測量結果和鄰屋現況比較而研判，標的物現有之傾斜與損壞有部份原有者確有
　　　可能，後段卻表示標的物之損壞亦可能因鄰地擋土牆開挖施工時造成土壤塌陷
　　　間接影響所致，前後不一，且後段所謂標的物之損壞亦可能因鄰地擋土牆開挖
　　　施工時造成土壤塌陷間接影響所致亦未見說明其理由，尚乏依據，自不足為被
　　　上訴人有利之認定。
　　(五)綜上所述，國立中興大學之鑑定結果，以由照片及現場觀測到之裂縫，多為垂
　　　直於擋土牆走向，此一觀點表示裂縫的成長，應以地層不均勻下陷為主因為可
　　　採，被上訴人上開建物之損壞，顯然屬於被上訴人建築基地本身原因；而上訴
　　　人天寶宮擋土牆之開挖，因其上方舊有水泥混合鵝卵石擋土牆既完整無缺，當
　　　不導致及相隔一數公尺馬路之被上訴人建物損壞，二者並無因果關係。至於被
　　　上訴人所指照片（台灣省建築師公會台中市辦事處三七九號鑑定書四七頁），
　　　呈現上訴人天寶宮分段施工擋土牆有龜裂現象，惟縱為屬實，僅能證明該擋土
　　　牆本身施工不佳，亦不能謂此與被上訴人建物損壞有因果關係。
　　(六)被上訴人既不能證明其上開建物之損壞，與上訴人天寶宮擋土牆之開挖有因果
　　　關係，則無論該擋土牆工程是否由上訴人甲○○擔任工程設計及監造之建築師
　　　，被上訴人房屋受損，均不得請求上訴人甲○○負連帶賠償之責。
六、從而，被上訴人訴請上訴人連帶賠償，即無理由，不能准許，原審判命上訴人應
    連帶給付被上訴人丁○○新台幣壹佰零伍萬柒仟元及上訴人財團法人南投天寶宮
    自民國八十九年一月十三日起至清償日止，上訴人甲○○自民國八十九年一月八
    日起至清償日止，按年息百分之五計算之利息；暨應連帶給付被上訴人乙○○新
    台幣壹佰零肆萬玖仟肆佰伍拾元及上訴人財團法人南投天寶宮自民國八十九年一
    月十三日起至清償日止，上訴人甲○○自民國八十九年一月八日起至清償日止，
    按年息百分之五計算之利息，尚有未合，自屬不能維持。上訴論旨指摘原判決不
    當，求為廢棄改判，非無理由，爰判決如主文所示。
七、兩造其餘訴訟資料及攻擊防禦方法經本院審酌後，認與判決結果尚不生影響，無
    一一論述必要，附此敘明。
據上論結：本件上訴為有理由，依民事訴訟法第四百五十條第一項、第七十八條、第
八十五條第一項判決如主文。
中　　　華　　　民　　　國　　九十一　　年　　 十二　　 月　　三十一　　日
~B1民事第一庭審判長法　官　林陳松
~B2　　　　　　　　法　官　李寶堂
~B3　　　　　　　　法　官　鄭金龍
右為正本係照原本作成。
如對本判決上訴，須於收受判決送達後二十日內向本院提出上訴書狀，其未表明上訴
理由者，應於提出上訴後二十日內向本院提出上訴理由書（須按他造人數附具繕本）
，並繳納送達用雙掛號郵票拾份（每份拾肆元）。
上訴時應提出委任律師或具有律師資格之人之委任狀；委任有律師資格者，另應附具
律師及格證書及釋明委任人與受任人有民事訴訟法第四百六十六條之一第一項但書或
第二項（詳附註）所定關係之釋明文書影本。
~B 　 　　　　　　書記官　林桂鳳
中　　　華　　　民　　　國　　九十二　　年　　　一　　　月　　　三　　　日
附註：
民事訴訟法第四百六十六條之一（第一項、第二項）
對於第二審判決上訴，上訴人應委任律師為訴訟代理人。但上訴人或其法定代理人具
有律師資格者，不在此限。
上訴人之配偶、三親等內之血親、二親等內之姻親，或上訴人為法人、中央或地方機
關時，其所屬專任人員具有律師資格並經法院認為適當者，亦得為第三審訴訟代理人
。
                                                                        Ｙ
